【裁判字號】    97,上訴,305
【裁判日期】    970403
【裁判案由】    偽造有價證券等
【裁判全文】
臺灣高等法院高雄分院刑事判決         97年度上訴字第305號
上  訴  人  臺灣高雄地方法院檢察署檢察官
被      告  甲○○
選任辯護人  楊昌禧  律師
            梁育誠  律師
            洪偉勝  律師
上列上訴人因被告偽造有價證券等案件，不服臺灣高雄地方法院
95年度訴字第2547號中華民國96年12月20日第一審判決（起訴案
號：臺灣高雄地方法院檢察署95年度偵字第9856號），提起上訴
，本院判決如下：
    主  文
原判決撤銷。
甲○○無罪。
    理  由
一、公訴意旨略以：被告甲○○係鑫謙記營造工程股份有限公司
    （下稱鑫謙記公司）之負責人，係從事業務之人。緣鑫謙記
    公司所承包之嘉義國泰信託大樓模板工程，於民國（下同）
    72年3 月1 日，由互豐企業行蔣元豐承包，雙方簽訂工程承
    攬單。蔣元豐再將該工程轉包予丙○○（已歿），並與丙○○簽訂切結書。丙○○為交付上開工程保證金，乃向其岳父
    乙○○借調支票1 紙（乙○○所簽發未載發票日、支票號碼
    053859號、付款人高雄縣彌陀鄉農會、面額為新臺幣（下同
    ）10萬元），並書立借據予乙○○，而由蔣元豐蓋章見證之
    。詎該工程於73年間完工後，甲○○竟未將上開支票退還，
    竟變易持有為所有之意思，予以侵占入己，且未經乙○○或
    丙○○授權，擅自填寫支票發票日為73年6 月12日而偽造之
    ，並交付予臺灣省合作金庫而行使之。嗣臺灣省合作金庫提
    示遭退票，對乙○○提出民事訴訟，丙○○始悉上情。因認
    被告涉犯刑法第201 條第1 項之偽造有價證券罪嫌及同法第
    336 條第2 項業務侵占等罪嫌，且兩罪之間有牽連犯關係，
    應從一重之偽造有價證券罪嫌處斷等情。
二、程序方面：
甲、本件關於程序方面之問題，在於追訴權時效是否業已完成，
    茲析述如下：
    （以下引用臺灣高雄地方法院檢察署95年度偵字第9856號卷
    時簡稱為偵一卷，該署73年度偵字第12309 號卷簡稱為偵二
    卷，原審法院73年度訴字第1115號卷簡稱為影一卷，原審法
    院94年度訴緝字第171 號卷簡稱為影二卷）。
  (一)關於本件偵查、審理之經過情形：
    1.本件告訴人丙○○於73年9 月13日具狀向臺灣高雄地方法
      院檢察署提出告訴，該署於73年9 月15日分73年度偵字第
      12309 號由昃股承辦，此有該案卷面、刑事告訴狀及收分
      案章戳在卷可查（偵二卷卷面及第1 頁）。而被告甲○○
      前因詐欺等案件，經該署檢察官於73年7 月18日以73年度
      偵字第5268、5912、6702、7240、7999號提起公訴，原審
      法院於73 年8月7 日分73年度訴字第1115號由辰股承辦，
      此有該案卷面及起訴書附卷可稽（影二卷卷面及第1 頁）
      。該署73年度偵字第12309 號案件之承辦檢察官以本案與
      該案有連續犯之裁判上一罪關係為由，於73年7 月15日（
      應為73年9 月15日之誤）簽請准予將本案移送併案審理，
      並於73年9 月20日以雄檢宗昃字第33047 號函送原審法院
      （偵二卷第19頁、本院卷第27頁）。
    2.原審法院前開73年度訴字第1115號案件審理中，因被告已
      由原審法院73年度自字第150 號通緝（亥股承辦），承辦
      法官乃於73年9 月22日將73年度訴字第1115號案件簽請准
      予移併該股辦理並辦理合併通緝，此有卷附簽呈可按（影
      一卷第69頁）。嗣後被告經原審法院於76年7 月1 日以高
      隴刑亥緝字第330 號發布通緝，復因追訴權時效完成，而
      於95年5 月3 日撤銷通緝，原73年度訴字第1115號案件則
      經原審法院於94年11月4 日分94年度訴緝字第171 號由亥
      股承辦，此有94年度訴緝字第171 號卷面、刑事通緝案件
      審查分案通知、臺灣高等法院被告前案紀錄表、原審法院
      撤銷通緝稿附卷可參（影二卷卷面、第1 頁，原審法院卷
      第7 頁、第31頁）。
    3.原審法院前開94年度訴緝字第171 號分案後，經檢察官於
      95年2 月6 日以94年度蒞字第19902 號將其中部分撤回起
      訴（即與本案具有裁判上一罪關係之部分），其餘起訴部
      分則經原審法院於95年3 月2 日以94年度訴緝字第171 號
      以追訴權時效完成、犯罪後之法律已廢止刑罰等事由而為
      免訴之判決在案，此有檢察官撤回起訴書及原審法院判決
      書可憑（影二卷第113 、121 頁）。而原先移送併辦之73
      年度偵字第12 309號案件，亦經原審法院於95年3 月30日
      以雄院隆刑亥94年度訴緝字第171 號第16139 號以無從併
      辦為由，退回該署處理，該署於95年3 月30日收案，於95
      年4 月4 日分95年度偵字第9856號由昃股承辦，檢察官於
      95年6 月30日提起公訴，原審法院於95年7 月20日收案，
      並於同日分95年度訴字第2547號，此即為原審法院審理之
      案件來源，此有原審法院及該署函文暨收分案章戳、該署
      起訴書、原審法院卷卷面在卷可參（偵一卷第1 頁、第58
      頁，原審法院卷卷面、第1 頁）。
  (二)關於刑法第201 條第1 項偽造有價證券罪之追訴權時效，依
    95年7 月1 日修正施行前即被告行為時之刑法第80條第1 項
    第1 款規定，其追訴權因20年期間內不行使而消滅，依修正
    後之該款規定，則其追訴權因30年期間內未起訴而消滅。又
    修正前刑法第83條第1 項規定：「追訴權之時效，如依法律
    之規定，偵查、起訴或審判之程序，不能開始或繼續時，停
    止其進行」，修正後刑法第83條第1 項則規定：「追訴權之
    時效，因起訴而停止進行。依法應停止偵查或因犯罪行為人
    逃匿而通緝者，亦同」。修正前後追訴權時效之相關規定有
    所不同，依刑法施行法第8 條之1 規定，應比較修正前後之
    條文，適用最有利於行為人之規定。茲分析如下：
    1.依舊法之規定，該罪之追訴權時效為20年。又被告曾因73
      年度訴字第1115號等案，經原審法院於76年7 月1 日發布
      通緝，此屬於修正前刑法第83條第1 項所謂偵查或審判不
      能開始或繼續而停止進行追訴權時效之情形（司法院29年
      度院字第1963號解釋及最高法院31年度上字第1156號判例
      意旨可資參照）。問題在於，臺灣高雄地方法院檢察署73
      年度偵字第12309 號案件經移送併入原審法院73年度訴字
      第1115號辦理後，73年度偵字第12309 號案件之追訴權時
      效是否亦因原審法院通緝而一併停止進行？按對於同一案
      件重行起訴，為刑事訴訟法所禁止，而所謂「同一案件」
      ，除事實上同一者外，即法律上之同一者，亦屬之。故案
      件與業繫屬於法院之其他案件具連續犯關係時，因已為原
      起訴效力所及，故由檢察官予以簽結後，將相關卷證送法
      院，其目的在促請法院得併予審理，但若檢察官未為併案
      ，法院本於職權，亦應予以主動調查審理，另若檢察官未
      斟酌是否與其他案件具連續犯關係，而單獨就後部分為起
      訴，法院若認為前一起訴部分效力所及，仍應就後起訴部
      分為不受理之判決，故併案性質，在最高法院之見解，固
      解釋為並非起訴或請求事項，僅為檢察官促請法院注意之
      動作，但事實與法律上，乃係受前開重行起訴禁止之原則
      所使然。又追訴權時效之立法目的，乃在避免人民因追訴
      機關怠於行使追訴權，致其是否受訴追永遠處於不安狀態
      ，故規定於相當期間，若不為或怠於行使，即使發生追訴
      權消滅之效果。案件與其他已起訴並通緝中之案件具連續
      犯關係，檢察官因受前開原則限制，故以簽結方式併案移
      送法院，雖該併案部分有關之事實並未載於通緝書內，但
      究與「怠於行使」或「不為行使」之情形有別，故於併案
      審理期間，該併案部分之時效並不進行，故於計算是否罹
      於時效時，受併案部分之通緝時間，應予扣除。從而，87
      年11月臺灣高等法院暨所屬法院座談會，就：「甲犯Ａ詐
      欺案件，經法院通緝中，檢察官就所另犯Ｂ詐欺案件，於
      Ｘ日以有連續犯關係移送併案審理，卷證附入Ａ案，嗣因
      Ａ案件判決無罪確定，Ｂ案於Ｙ日退回檢察官偵查，經檢
      察官提起公訴，甲復因逃匿再被法院通緝，則Ｂ案件之追
      訴權時效，於Ｘ至Ｙ日之間是否進行？」之問題，認時效
      應停止進行，並適用修正前刑法第83條各項有關規定。本
      件臺灣高雄地方法院檢察署73年度偵字第12309 號案件經
      原審法院退併辦之理由雖係檢察官撤回起訴而非判決無罪
      ，然兩者之共同點在於均不構成裁判上一罪關係而退併，
      本諸同一法理，處理方式應無不同，從而，本件亦應認為
      追訴權時效因通緝而停止進行。復依修正前刑法第83條第
      3 項規定，該停止原因繼續存在達追訴權時效4 分之1 者
      （就本件而言即為5 年），其停止原因視為消滅。從而，
      本件追訴權時效自被告行為終了之73年6 月12日起算，原
      追訴權時效20年加計因通緝而停止進行時效之5 年期間後
      ，依舊法規定，本件追訴權時效並未完成。
    2.至於依新法之規定，該罪之追訴權時效為30年，而自被告
      行為時之73年6 月12日起算，迄未屆滿30年，追訴權時效
      顯未消滅。
  (三)綜上所述，不論適用修正前後之刑法規定，本件追訴權時效
    尚未完成，本院應為實體之審理。
乙、卷附支票借據一紙係借票人丙○○與出票人乙○○所書立，
    有互豐企業行蔣元豐為見證人，具有可信之特別情況下所製
    作之文書，依據刑事訴訟法第159 條之4 第3 款規定，有證
    據能力。
三、實體方面：
  (一)按犯罪事實應依證據認定之，無證據不得認定犯罪事實；不
    能證明被告犯罪者，應諭知無罪之判決，刑事訴訟法第154
    條第2 項、第301 第1 項分別定有明文。又認定犯罪事實所
    憑之證據，雖不以直接證據為限，間接證據亦包括在內，然
    而無論直接或間接證據，其為訴訟上之證明，須達於通常一
    般之人均不致有所懷疑，而得確信其為真實之程度者，始得
    據為有罪之認定，此有最高法院76年度臺上字第4986號判例
    意旨可資參照。又檢察官對於起訴之犯罪事實，應負提出證
    據及說服之實質舉證責任，倘其所提出之證據，不足為被告
    有罪之積極證明，或其指出證明之方法，無從說服法院以形
    成被告有罪之心證，基於無罪推定之原則，自應為被告無罪
    判決之諭知，最高法院92年度臺上字第128 號判例亦已明揭
    其旨。
  (二)訊據被告固不否認為鑫謙記公司之負責人，且鑫謙記公司所
    承包之嘉義國泰信託大樓模板工程，於72年3 月1 日由互豐
    企業行蔣元豐承包，蔣元豐再將該工程轉包予丙○○等事實
    ，然堅決否認有公訴意旨所稱犯行，辯稱：當時公司是分層
    負責，伊擔任董事長之職務，並未親自負責處理支票之事，
    亦未指示他人偽造支票，況未填載日期之支票無效，公司應
    不會收受無效票據等語。經查：
    1.首應審究者，乃該紙支票上之日期究竟是在何種狀況下被
      填載、日期之填載有無經過合法授權。丙○○於73年9 月
      13 日 具狀提出告訴時雖稱：該紙支票提供作為施工品質
      保證時並未記載日期，是事後擅自加填而交付予臺灣省合
      作金庫等語（偵二卷第1 頁）。然而，該紙支票嗣後提示
      既遭退票，且該紙支票係自丙○○處流出，則該紙支票之
      日期是由何人在何種情況下所填載、有無經過偽造，應會
      影響票據責任之認定，此與丙○○具有利害關係，則丙○○所述是否屬實，仍應審酌其他事證加以判斷。又觀諸日
      期為72年2 月28日之借據雖記載：丙○○向乙○○借取該
      紙支票作為嘉義國泰信託大樓之保證金，票面金額為10萬
      元，支票未載日期等情，末尾並有出借人乙○○、借票人
      丙○○及見證人互豐企業行蔣元豐之簽章（偵二卷第5 頁
      ）。然而，證人即乙○○之女兒、丙○○之配偶夏蕙芳於
      95年6 月14日偵訊時證稱：借據上之字跡為丙○○所寫，
      乙○○部分亦是丙○○所簽，伊並不知道該紙支票開給被
      告時有無填載日期等語（偵一卷第51 頁） 。另證人蔣元
      豐於95年5 月18日偵訊時證稱：時間相隔已久，已無印象
      是否於簽立借據時擔任見證人等語（偵一卷第40頁）。證
      人乙○○於96年12月13日原審法院審判時亦證稱：伊不記
      得丙○○於72年間有無向伊借用支票，該借據上之「乙○○」非伊所簽，印章不知是何人所刻，印文亦非伊所蓋等
      語（本院卷第109 頁）。由此觀之，該紙借據不無可能是
      由丙○○所獨力製作，則縱使借據上載有：支票未載日期
      等情，在製作時空背景未明之情況下，衡情亦未必可堪採
      信。
    2.其次，觀諸卷附金世界機構工程承攬單所載內容，有提及
      互豐企業行蔣元豐承辦金世界機構之嘉義國泰信託大樓模
      板工程，期限自72年3 月起開工，前者並提供本件之支票
      1 紙作為品質保證等情（偵二卷第3 頁）。以該紙支票作
      為擔保之功能觀之，確實可能在一開始時並未填載日期，
      然而，縱使該紙支票原先並未填載日期，然嗣後是由何人
      在何種情況下所填載、有無經過合法授權，尚難以遽為認
      定。尤其該紙支票之功能既係供作擔保，則日期空白處衡
      情可能是授權予債權人在需要行使權利時始加以填載，此
      尚與常情無違，則縱使該日期並非乙○○或丙○○所填載
      ，亦難遽認為偽造。尤有甚者，當時之臺灣省合作金庫曾
      向乙○○提起民事訴訟，請求給付該紙支票所載票面金額
      10萬元以及利息，丙○○擔任乙○○之訴訟代理人，乙○○在該民事事件之抗辯事由為：該紙支票雖為其所簽發，
      然其交付予金世界股份有限公司時，曾言明禁止轉讓，詎
      料對方竟違約轉讓等語，全然未提及票據日期遭到偽造之
      事，此觀諸原審法院73年7 月25日73年度訴字第4056民事
      判決甚明（偵二卷第6 頁）。倘若該紙票據上之日期果係
      遭到偽造，衡情為何未在該民事事件中提出作為抗辯事由
      ，直至73年9 月13日丙○○始具狀提出告訴而指稱支票日
      期遭到偽造？從而，該紙支票所填載之日期是否確屬偽造
      ，實堪置疑。至於卷附日期為72年3 月1 日之切結書載有
      ：互豐企業行蔣元豐承攬嘉義國泰信託大樓模板工程，委
      由丙○○代理承包一切合約、施工，合約事宜由丙○○自
      行處理等情，立切結書人為丙○○，後面並附有互豐企業
      行蔣元豐之印文（偵二卷第4 頁），然此充其量僅能證明
      該大樓模板工程轉由他人承包之事實，並不足為不利被告
      之認定。
    3.再者，縱使該紙支票之日期係遭偽造，然此票據自開立後
      直至提示遭拒為止，其間經手之人不知凡幾，被告雖擔任
      鑫謙記公司之負責人，未必會實際經手處理票據之事或者
      指示他人做何處理。況丙○○於73年9 月13日所提告訴狀
      中，被告欄僅記載為「金世界機構」，「甲○○」則是列
      為法定代理人，而犯罪事實部分則記載：「被告所屬機構
      之一之鑫謙記營造工程股份有限公司於民國72年3 月1 日
      與互豐企業行簽訂承攬嘉義國泰信託大樓模版工程，再委
      由告訴人承包（立有切結書）工程承攬單訂明未書明兌現
      日期支票乙紙（由告訴人向乙○○借來）面額新臺幣10萬
      元做為品質保證，詎料於完工時不但未為退還告訴人反而
      自行加填民國73年6 月12日兌現期佔為己用，付予臺灣省
      合作金庫，至退票時告訴人方知受害」等情（偵二卷第1
      頁），並未指明被告甲○○即為偽填該紙票據日期之人。
      從而，縱使該紙支票日期遭到偽造，衡情亦未必係被告甲○○所為。
  (三)綜上所述，本件檢察官所提積極證據，尚不足以認定被告有
    公訴意旨所指犯行，其間尚有合理之懷疑存在。此外復查無
    其他積極證據足認被告有公訴意旨所述犯行，被告既未經證
    明犯罪，揆諸首揭說明，偽造有價證券罪自應為無罪之諭知
    。
四、本件原審判決被告甲○○無罪，固非無見。惟按牽連犯追訴
    權時效，在各個犯罪間各自獨立，不相干連，應分別計算。
    牽連犯之輕罪，如追訴權時效已完成，而重罪部分仍應諭知
    科刑時，應於判決內說明輕罪部分因屬裁判上一罪不另諭知
    免訴之理由，最高法院69年度臺上字第4917號判例可資參照
    。經查，公訴意旨係認被告涉犯刑法第201 條第1 項之偽造
    有價證券罪嫌及同法第366 條第2 項之業務侵占罪嫌，且兩
    罪間具有牽連犯之關係，揆諸前開判例意旨，原審即應分別
    審究該二罪名之追訴權時效是否業已完成，不應一概而論。
    偽造有價證券罪部分，其追訴權時效固然尚未完成，然就業
    務侵占罪部分，依修正前之刑法第80條第1 項第2 款規定，
    該罪之追訴權時效應為10年，此部分之時效業已完成，本應
    諭知免訴，因公訴人認與偽造有價證券有牽連犯之裁判上一
    罪關係，爰不另為免訴諭知。從而，原審被告被訴業務侵占
    部分亦為實體上之審究，即有未合，公訴人執此上訴，指摘
    原判決不當，為有理由，應由本院將原判決撤銷改判，並為
    被告無罪之判決。
據上論結，應依刑事訴訟法第369 條第1 項前段、第364 條、第
301條第1 項，判決如主文。
本案經檢察官孫小玲到庭執行職務。
中    華    民    國    97    年    4     月    3     日
                  刑事第一庭    審判長法  官   郭雅美
                                      法  官   莊崑山
                                      法  官   張意聰
以上正本證明與原本無異。
被告不得上訴。
檢察官如不服本判決應於收受本判決後10日內向本院提出上訴書
狀，其未敘述上訴理由者，並得於提起上訴後10日內向本院補提
理由書狀（均須按他造當事人之人數附繕本）「切勿逕送上級法
院」。
中    華    民    國    97    年    4     月    7     日
                                      書記官   張寶花
                                                       w


司法院資訊處製作；財團法人民間司法改革基金會備份。
